高雄高等行政法院簡易判決
　　　　　　　　　　　　　　　　九十四年度簡字第一一一號
原　　　告　蔡鎮豊
被　　　告　財政部臺灣省南區國稅局
代　表　人　甲○○　局長
訴訟代理人　乙○○
上列當事人間因綜合所得稅事件，原告不服財政部中華民國九十
四年一月三十一日台財訴字第０九三００四八四三二０號訴願決
定，提起行政訴訟。本院判決如下：
　　主  文
原告之訴駁回。
訴訟費用由原告負擔。
    事實及理由
一、緣原告九十一年度綜合所得稅結算申報，原列報購屋借款利
    息扣除額新臺幣（下同）一三三、八三四元，被告以其中二
    一、０三七元非屬購買自用住宅之借款利息，乃否准認列，
    原告不服，申經復查結果，未獲變更，提起訴願，亦遭決定
    駁回，遂提起本件行政訴訟。
二、原告起訴主張略謂：（一）本案訴求重點：經查所得稅法第
    十七條第一項第二款第二目第五小目所規定之可扣除之購屋
    借款利息，並無明定需於購屋當時以其房地所貸之借款方可
    認定，法既無如此之明文規定，當不宜做如此專橫之擴張解
    釋，故應以提出自購自用住宅之實際貸款數之繳息證明應為
    已足，故被告之決定已違反行政程序法第五條行政行為之內
    容應明確之「明確原則」。（舉例：如一人失業中或工作收
    入待遇不高，要結婚想要購屋，因無收入或收入不高，估計
    無法繳交購屋貸款利息的情況下絕對不敢購屋，而因親友借
    助得以購屋，但需於其找到工作有了收入以後，得向銀行貸
    款以償還親友，如此即被認定不是購屋當時所貸之借款，依
    前揭決定解釋，是否合理，已異常淺顯），此亦違反行政程
    序法第六條行政行為，非有正常理由，不得為差別待遇之「
    平等原則」。（二）原告因民國（下同）八十八年五月所購
    之自用住宅，即由父母借貸一、０００、０００元，因衡量
    本身之貸款償還能力，故購屋當時只向臺灣土地銀行新營分
    行借貸公教貸款一、五００、０００元及二胎購屋借款一、
    ０００、０００元，後因職等升等，收入增加，衡量自己的
    繳息能力許可下，故再於八十九年四月間增貸三００、００
    ０元先行償還父母，而被告以九十三年六月一日南區國稅法
    二字第０九三０一一三四五二號函請原告提示向父母借款及
    增貸償還之相關資金證明文件，因原告無法提示，即經被告
    據以否准認列系爭增貸之三００、０００元借款利息扣除額
    ，亦殊屬專橫、無理，而無法提示之原因，於原告之復查申
    請書也略有說明，蓋鄉下人大筆款項之存款大部分是以定存
    為之，而定存之提領完後，且經過相當長的一段時間，除了
    金融機關或國稅局存有存提款或利息所得之檔案資料外，當
    事人根本無法提示，故復查申請中亦懇請被告果真需要如此
    證明的話，應逕向臺南縣後壁鄉菁寮郵局及菁寮農會要求提
    供原告之父母於八十八年至八十九年間提領之定存資料即足
    證明，當不需再要求由納稅義務人自行提示，被告如此之擅
    專決定乃違反行政程序法第七條規定有多種同樣能達成目的
    之方法時，應選擇對人民權益損害最少者之「比例原則」。
    （三）依民法第七十一條規定之法律行為，違反強制性或禁
    止之規定無效；同法第七十三條之規定：不依法定方式者，
    無效。行政程序法第四條規定：行政行為應受法律及一般法
    律原則之拘束。同法第九條規定：行政機關就該管行政程序
    ，應對當事人有利及不利之情形，一律注意。同法第十條規
    定：行政機關行使裁量權，不得逾越法定之裁量範圍，並應
    符合法規授權之目的，今侵權行為發生事，在法令限制範圍
    內，合法行使正當救濟，應受法律之保障。（四）被告辦理
    原告九十一年度綜合所得稅結算申報，否准認列增貸三００
    、０００元所支付之購屋借款利息扣除額請求事，被告在無
    法律授權下，不依法定方式之行為事，任意踐踏法律於不顧
    ；按行政行為有未經法律授權而違背有關專屬管轄之規定或
    缺乏事務權限者，無效；行政程序法第一百十一條第一項第
    六款定有明文。又所稱「欠缺事務權限」者，係指對於系爭
    事件欠缺處理之權限，亦即所得稅法第十七條第一項第二款
    第二目第五小目並無非得於購屋當時所貸之借款，方得以認
    列該扣除額之「特別規定」；例如行政機關無法律之授權而
    對之處斷者，自屬越權行為，而構成無效，再依同法第一百
    十條第四項之規定，無效之行政行為，自始不生效力。亦即
    行政處分無效者，乃自始、當然、確定無效；改制前行政法
    院八十三年度判字第一五七七號判決，亦認為：「行政處分
    之作成，必須以適法、適當、適格為要件。」揆之法條、旨
    意，本案被告之原行政處分，應屬不適法亦不適當。（五）
    行政行為之方法，應依行政程序法第八條之規定：行政行為
    ，應以誠實信用之方法為之，並應保護人民正當合理之信賴
    。以上所述皆為被告明顯違反行政程序法「程序違背」之決
    定，故應將訴願決定及原處分撤銷，並請求被告准予認列系
    爭增貸三００、０００元之購屋借款利息扣除額云云。被告
    則以：（一）按「納稅義務人購買自用住宅，向金融機構借
    款所支付之利息，其每一申報戶每年扣除數額以三十萬元為
    限。但申報有儲蓄投資特別扣除額者，其申報之儲蓄投資特
    別扣除金額，應在上項購屋借款利息中減除；納稅義務人依
    上述規定扣除購屋借款利息者，以一屋為限。」及「本法第
    十七條第一項第二款第二目第五小目規定購屋借款利息之扣
    除，應符合左列各要件：‧‧‧三、取具向金融機構辦理房
    屋購置貸款所支付當年度利息單據。」為所得稅法第十七條
    第一項第二款第二目第五小目及同法施行細則第二十四條之
    三第三款所明定。次按「當事人主張事實須負舉證責任，倘
    其所提出之證據不足為主張事實之證明自不能認其主張之事
    實為真實。」為改制前行政法院三十六年判字第十六號著有
    判例。（二）原告九十一年度綜合所得稅結算申報，列報所
    有臺南縣新營市○○路二十五之五號八樓房屋購屋借款利息
    扣除額一三三、八三四元（實際發生金額一四八、０三四元
    ），被告以其中增借三００、０００元之利息二一、０三七
    元非屬購買自用住宅之借款利息，乃否准認列，並減除儲蓄
    投資特別扣除額一、三二九元，核定購屋借款利息扣除額一
    二五、六六八元（一四八、０三四元－二一、０三七元－一
    、三二九元）。（三）查依首揭規定，購屋借款利息扣除額
    需以為購置自用住宅而向金融機關辦理貸款所支付利息，始
    得申報扣除。被告於九十三年六月一日以南區國稅法二字第
    ０九三０一一三四五二號函請原告提示其向父母借款一、０
    ００、０００元，嗣於八十九年四月向臺灣土地銀行增借三
    ００、０００元償還渠等之資金證明文件，原告於九十三年
    六月三日僅來函說明，無法提示相關資金證明文件，原告既
    無法提示相關資金證明文件，以資證明系爭借款利息係為購
    買上開房屋而向金融機構借款所支付之利息，尚難謂其主張
    為真實，被告否准認列系爭購屋借款利息扣除額二一、三０
    七元，揆諸首揭規定，並無不合，故應將原告之訴駁回等語
    置辯。
三、按「按前三條規定計得之個人綜合所得總額，減除下列免稅
    額及扣除額後之餘額，為個人之綜合所得淨額：一、‧‧‧
    二、扣除額：納稅義務人就左列標準扣除額或列舉扣除額擇
    一減除外，並減除特別扣除額：（一）‧‧‧。（二）列舉
    扣除額：１‧‧‧。５、購屋借款利息：納稅義務人購買自
    用住宅，向金融機構借款所支付之利息，其每一申報戶每年
    扣除數額以三十萬元為限。但申報有儲蓄投資特別扣除額者
    ，其申報之儲蓄投資特別扣除金額，應在上項購屋借款利息
    中減除；納稅義務人依上述規定扣除購屋借款利息者，以一
    屋為限。」行為時所得稅法第十七條第一項第二款第二目第
    五小目定有明文。次按稅務訴訟之舉證責任分配理論與一般
    民事訴訟相同，即認為事實不明之情況下，其不利益應歸屬
    於由該事實導出有利之法律效果之訴訟當事人負擔。換言之
    ，主張權利或權限之人，於有疑義時，除法律另有規定外，
    應就權利發生事實負舉證責任，而否認權利或權限之人或主
    張相反權利之人，對權利之障礙或是消滅、抑制之事實，負
    舉證責任，行政訴訟法第一百三十六條準用民事訴訟法第二
    百七十七條之規定甚明。此觀諸改制前行政法院三十六年判
    字第十六號判例意旨：「當事人主張事實須負舉證責任，倘
    其所提出之證據不足為主張事實之證明，自不能認其主張之
    事實為真實。」亦明。
四、經查，本件原告九十一年度綜合所得稅結算申報，原列報其
    所有坐落台南縣新營市○○路二五之五號八樓房屋購屋借款
    利息扣除額一三三、八三四元（實際發生金額一四八、０三
    四元），經被告以其中增借三００、０００元之利息二一、
    ０三七元非屬購買自用住宅之借款利息，乃否准認列，並減
    除儲蓄投資特別扣除額一、三二九元，核定購屋借款利息扣
    除額一二五、六六八元（一四八、０三四元減二一、０三七
    元減一、三二九元）等情，為兩造所不爭執，並有原告九十
    一年度綜合所得稅結算申報書及被告核定通知書附於原處分
    卷可稽，洵堪認定。
五、原告雖執前詞以為指摘，惟查，被告對原告於本件申請復查
    時，曾以九十三年六月一日南區國稅法二字第０九三０一一
    三四五二號函復原告略謂：「主旨：台端九十一年度綜合所
    得稅申請復查案，請於文到七日內提示復查主張系爭自用住
    宅購屋借款向台端父母借款一、０００、０００元，嗣於八
    十九年四月向臺灣土地銀行增貸本金三００、０００元償還
    渠等之資金證明文件‧‧‧。」等語，原告則於九十三年六
    月八日函復被告謂: 「…說明…四、本人八十八年五月購屋
    向父母備款及八十九年四月增貸三十萬之償還，因家母於八
    十九年八月十日不幸過逝往生，家父人又旅居大陸，故現無
    法取得是項資金證明文件，但我們每個人這一生欠父母的又
    何止百萬，汝等如認同這點，當不需再要求提出是項證明了
    ，…」乙節，此有被告及原告前揭函附於原處分卷可憑。揆
    諸上開行為時所得稅法第十七條第一項第二款第二目第五小
    目規定及改制前行政法院判例意旨，原告既主張有符合得扣
    除房屋貸款利息之情事，自應就其有利之主張負舉證責任，
    若所提出之證據不足為主張事實之證明，自不能認其主張之
    事實為真實。本件原告除仍執前詞主張外，既無法提供確切
    之證明文件及資金流程以證明所貸之金額確用於購置房屋，
    尚難認其前述轉貸過程中增貸金額三００、０００元部分顯
    與原購屋之借貸有關。是以原告指稱其向臺灣土地銀行增貸
    本金三００、０００元，係用以償還向其父母所借以購屋貸
    款一、０００、０００元，尚非有據，難予酌採。原告另主
    張：被告果真需要如此證明的話，應逕向臺南縣後壁鄉菁寮
    郵局及菁寮農會要求提供原告之父母於八十八年至八十九年
    間提領之定存資料即足證明云云。惟如前述，上揭有利原告
    之事實，本應由原告負舉證責任，被告本無主動調取之義務
    ，況被告縱依職權調閱原告父母前述之提領款資料，亦僅能
    證明原告之父母於該時間確實有該筆提領款，但仍無法證明
    該等款項與原告本件購屋款有何關聯性，是原告此部分主張
    ，仍無足採。
六、綜上所述，原告之主張既不可採，則其九十一年度綜合所得
    稅結算申報，原列報購屋借款利息扣除額一三三、八三四元
    ，被告以其中二一、０三七元非屬購買自用住宅之借款利息
    ，乃否准認列，經核並無違誤；復查決定及訴願決定遞予維
    持，亦無不合。原告起訴意旨求予撤銷，並請求被告准予認
    列系爭增貸三００、０００元之購屋借款利息扣除額，為無
    理由，應予駁回。又本件屬簡易事件，故不經言詞辯論為之
    。
據上論結，本件原告之訴為無理由，爰依行政訴訟法第二百三十
三條第一項、第二百三十六條、第二百條第二款、第九十八條第
三項前段，判決如主文。
中　　華　　民　　國　九十四　年　　六　　月　 三十   日
                  第二庭      法  官  林勇奮
以上正本係照原本作成。
如不服本判決，應於送達後二十日內，向本院提出上訴狀並表明
上訴理由，如於本判決宣示後送達前提起上訴者，應於判決送達
後二十日內補提上訴理由書（須按他造當事人人數附繕本）。提
起上訴應預繳送達用雙掛號郵票七份（每份三十四元）。
中　　華　　民　　國　九十四　年　　六　　月　 三十   日
                              書記官  黃玉幸
附註:
行政訴訟法第二百三十五條（第一項、第二項）:
對於適用簡易程序之裁判提起上訴或抗告，須經最高行政法院之
許可。
前項許可，以訴訟事件所涉及之法律見解具有原則性者為限。
